【裁判字號】    99,上訴,579
【裁判日期】    990518
【裁判案由】    重傷害
【裁判全文】
臺灣高等法院刑事判決                 99年度上訴字第579號
上  訴  人  臺灣臺北地方法院檢察署檢察官
上  訴  人
即  被  告  戊○○
            丙○○
共      同
選任辯護人  蕭維德律師
            楊閔翔律師
上  訴  人
即  被  告  乙○○
選任辯護人  曾昭牟律師
上列上訴人因被告等重傷害案件，不服臺灣臺北地方法院98年度
訴字第710號，中華民國98年12月30日第一審判決（起訴案號：
臺灣臺北地方法院檢察署97年度偵字第18364號），提起上訴，
本院判決如下：
    主  文
原判決撤銷。
戊○○、丙○○、乙○○共同使人受重傷，各處有期徒刑伍年肆
月。
    事  實
一、戊○○、丙○○、乙○○三人於民國97年5月21日3時許，在
    臺北市中山區○○○路與長春路口，因見酒後之己○○踹倒
    停放該處之機車不慎碰撞戊○○友人所有停靠於路旁之自用
    小客車致該自用小客車受有損害，而與己○○發生口角衝突
    ，於衝突中渠等均明知頭部係人體神經系統之中樞，為語能
    等感覺器官集中之位置，亦為肢體活動之控制中樞，屬人體
    之重要部位，倘朝他人頭部毆擊，足以損傷腦部神經、導致
    語言功能喪失及造成肢體癱瘓，而造成重傷害之結果，竟仍
    共同基於縱使己○○發生重傷害結果，亦不違背渠等本意之
    犯意聯絡，均以拳頭毆擊己○○之頭部，使其受有頭部外傷
    、腦內出血、臉鈍挫傷合併流鼻血之傷害，及顱內出血合併
    右側肢體偏癱及失語症，致毀敗語能機能及嚴重減損右側肢
    體機能之重傷害。嗣因蘇奇文駕車行經該處，見人潮聚集，
    發覺有異，報警處理，始悉上情。
二、案經己○○之妻丁○○告訴及臺北市政府警察局中山分局報
    告臺灣臺北地方法院檢察署檢察官偵查起訴。
    理  由
壹、證據能力部分：
一、茲就被告等及其選任辯護人表示爭執之證據，即證人鄭勝忠
    於警詢時之證述，及被告戊○○於警詢、偵訊時之供述是否
    具有證據能力，論述如下：
  (一)證人鄭勝忠於97年5月24日警詢時所為之證述（見偵查卷第
    12頁至第14頁），為被告以外之人於審判外之言詞陳述，為
    傳聞證據，依刑事訴訟法第159條第1項之規定，不具證據能
    力。
  (二)被告戊○○於97年5月23日警詢及同年9月15日檢察官偵訊時
    之供述（見偵查卷第15頁至第17頁、第61頁至第62頁）：按
    被告之自白，非出於強暴、脅迫、利誘、詐欺、疲勞訊問、
    違法羈押或其他不正之方法，且與事實相符者，得為證據；
    被告陳述其自白係出於不正之方法者，應先於其他事證而為
    調查。該自白如係經檢察官提出者，法院應命檢察官就自白
    之出於自由意志，指出證明之方法，刑事訴訟法第156條第1
    項、第3項分別定有明文。查被告戊○○於97年5月23日警詢
    及同年9月15日檢察官偵訊時，均自承有動手打被害人己○○一拳，惟其於原審98年5月11日進行準備程序時，則否認
    其曾動手毆打己○○，辯稱：警詢時我不知道何謂發生衝突
    ，我是跟警察說我們有拉扯，警察就寫說我動手打己○○云
    云，其選任辯護人則為其辯護略以：就被告戊○○警詢及偵
    訊筆錄上記載其自承曾毆打己○○一拳之部分，與當事人陳
    述不一致云云。然查，原審於98年12月8日勘驗被告戊○○
    之上開警詢錄音帶及偵訊錄影光碟，發現員警製作警詢筆錄
    之方式，係採一問一答之方式，被告回答口氣自然，且其係
    於員警詢問事發經過時，主動表示：我以為己○○要動手打
    我，我就把他推開，然後動手打他一拳等語；而其於檢察官
    訊問其是否曾毆打己○○時，亦係供稱：我有揮手打到他，
    一拳而已等語，（見原審卷第110頁、第113頁），足證員警
    、檢察官製作上開警詢筆錄、偵訊筆錄之過程，均符合上開
    法條規定，並無以強暴、脅迫、利誘、詐欺、疲勞訊問、違
    法羈押或其他不正之方法詢問之情事，而被告戊○○於警詢
    及偵訊時所為「曾動手打己○○一拳」之自白，確係出於其
    任意性而為之甚明。又被告戊○○上開供述內容，亦經證人
    何政德、鄭勝忠證述屬實，復有馬偕紀念醫院（淡水院區）
    97 年6月5日診斷證明書、衛生署臺北醫院97年11月7日診斷
    證明書、臺北市立聯合醫院中興院區97年12月12日診斷證明
    書及己○○之中華民國身心障礙手冊各一份在卷可佐（見偵
    查卷第81頁至第87頁），是被告戊○○上開自白亦與事實相
    符，依刑事訴訟法第156條第1項之規定，被告戊○○於警詢
    及偵訊時之自白具有證據能力，合先敘明。
二、又被告以外之人於審判外之陳述，雖不符同法第159條之1至
    第159條之4之規定，而經當事人於審判程式同意作為證據，
    法院審酌該言詞陳述或書面陳述作成時之情況，認為適當者
    ，亦得為證據。當事人、代理人或辯護人於法院調查證據時
    ，知有第159條第1項不得為證據之情形，而未於言詞辯論終
    結前聲明異議者，視為有前項之同意，此據同法第159條之5
    規定甚明。本件以下實體所認定之證據，如屬傳聞證據，因
    公訴人、被告及其選任辯護人均先後於本院準備程式中及審
    判期日表示沒有意見，且迄至言詞辯論終結前亦未再聲明異
    議，而本院審酌上開證據資料製作時之情況，尚無違法不當
    之瑕疵，且為證明本件犯罪事實所必要，亦應認為有證據能
    力。
貳、實體方面：
一、訊據上訴人即被告戊○○、丙○○、乙○○固坦承有於上揭
    時、地，與被害人己○○發生糾紛之事實，惟均矢口否認有
    何使人受重傷之犯行，被告戊○○辯稱：當時是因為己○○
    與同行之何政德、鄭勝忠都喝醉了，踹倒路邊的摩托車，撞
    到我朋友停在路邊的車子，所以我上前跟他們理論，我有與
    己○○發生言語衝突，也有互相推擠、拉扯，我承認有動手
    打己○○一拳，但是不可能造成那麼大的傷害云云；被告張
    4語潔辯稱：當時我是跟戊○○在一起，但是我沒有跟己○○發生口角，我是在旁邊勸戊○○不要與己○○等三人吵架
    ，己○○他們三人中，有一個人跑過去勾住戊○○，我有把
    他們二人拉開，但我沒有動手打人，然後警察就到了云云；
    被告丙○○辯稱：戊○○與己○○等人發生言語衝突時我沒
    有下車，我是後來才下車，從頭到尾我與己○○都沒有對話
    ，也沒有肢體上的接觸云云。其選任辯護人則為渠等辯護略
    以：己○○等人於與被告三人發生衝突前，曾另遭他人毆打
    ，故其傷勢應非被告三人所造成云云。
二、本院查：被害人己○○確曾於上揭時、地，因與人發生衝突
    ，遭人毆擊倒地，經送醫急救後，仍受有頭部外傷、腦內出
    血、臉鈍挫傷合併流鼻血之傷害，及顱內出血合併右側肢體
    偏癱及失語症，致毀敗語能機能及嚴重減損右側肢體機能之
    重傷害，此有臺北市政府警察局98年5月18日北市警勤字第0
    9832189300號函檢附臺北市政府警察局指揮中心受理110報
    案紀錄單3紙、馬偕紀念醫院（淡水院區）97年6月5日診斷
    證明書、衛生署臺北醫院97年11月7日診斷證明書、臺北市
    立聯合醫院中興院區97年12月12日診斷證明書、馬偕紀念醫
    院（臺北院區）99年3月2日乙種診斷證明書、臺北市立聯合
    醫院中興院區99年3月1日診斷證明書及己○○之中華民國身
    心障礙手冊各一份在卷可佐（見偵查卷第81至87頁，原審卷
    第54至57頁、本院卷），應堪認定。是本件應予究明者，即
    為：被害人己○○於上揭時、地所遭受之重傷害，係否因被
    告三人之毆擊所造成？經查：
  (一)證人即案發當時於現場之何政德於97年12月18日檢察官偵訊
    時及原審98年12月10日審理時均證稱：我是己○○、鄭勝忠
    的朋友，97年5月21日3時許，我與他們二人喝了一點酒後，
    想去吃點東西，所以就同坐一台計程車，在臺北市中山區○○○路與長春路口下車，我走在最前面，下車後走不到100
    公尺，就看到對面很多人走過來，我回頭看，就看到被告戊○○、乙○○、丙○○等人過來圍毆己○○，因為當時那邊
    蠻暗的，我沒辦法確認實際上動手的有多少人，但戊○○、
    乙○○、丙○○都有動手，他們三個是圍著己○○打，因為
    當時他們在人行道上，旁邊有機車擋住我的視線，所以我沒
    辦法確定他們三個分別毆打己○○的部位，只能確定我有看
    到乙○○用手打己○○的上半身。我發現他們打己○○後，
    有上前阻止他們，還拉住乙○○，並跟他們三個說己○○是
    警察，叫他們不要再打了，鄭勝忠也在旁阻止他們打架，但
    他們還是繼續打己○○，而且乙○○特別兇，一直到警察來
    時，他還想衝過來繼續打。後來他們把己○○打到倒地沒有
    意識，也沒再站起來過，然後警察到場，就把己○○、鄭勝
    忠及我送上救護車，送往馬偕醫院急救等語明確（見偵查卷
    第72至74頁、原審卷第120頁反面至第123頁）；且證人即案
    發當時亦於現場之鄭勝忠亦於原審98年12月10日審理時證稱
    ：我是己○○的同事，也是何政德的朋友，97年5月21 日3
    時許，我與他們二人要去林森北路一帶吃宵夜，就一起搭計
    程車到臺北市中山區○○○路與長春路口，下車後我們沿著
    騎樓走，大概走了七、八步後，突然有一些年輕人圍上來，
    說我們撞到他們的車了，因為我們沒有開車，覺得不明究理
    ，己○○就反問對方怎樣，可能因為己○○口氣不好，他們
    就開始毆打己○○。我確定戊○○、乙○○、丙○○都有動
    手，他們三個都是用拳頭打己○○的頭部，旁邊還有很多人
    圍觀，但我不確定這些圍觀的人與戊○○、乙○○、丙○○
    是不是一起的。我跟何政德一看到發生衝突了，就都有上前
    勸架，當時我把塊頭比較大的丙○○抓到旁邊，何政德則告
    訴戊○○、乙○○、丙○○說己○○是警察，要他們不要再
    打了，但戊○○、乙○○、丙○○其中一人說是警察最好，
    順便叫媒體記者過來等語，後來己○○倒地，我就趕快過去
    扶他，但他倒地後就沒有再站起來過，然後警察就來了，警
    察控制住場面後，就跟戊○○、乙○○、丙○○索取證件，
    並通知救護車到場，過一、二分鐘後，救護車也來了。我在
    警詢及偵訊時說我對戊○○比較有印象，當時是抓住戊○○
    等語，是因為警詢及偵訊時戊○○、乙○○、丙○○並未在
    場，警察跟檢察官是拿照片給我指認，才會造成這樣的誤差
    ，我可以肯定我今天說的比較正確，因為我對丙○○的身材
    及外貌都有深刻的印象等語綦詳（見原審卷第123頁反面至
    第126頁反面）。又被告戊○○於97年5月23日警詢及同年9
    月15日檢察官偵訊時，均自承有動手打己○○一拳，亦經原
    審於98年12月8日勘驗被告戊○○上開警詢錄音帶及偵訊錄
    影光碟屬實（見原審卷第107至115頁），而證人何政德、鄭
    勝忠於原審98年12月10日審理時，均已明確結證：被告戊○○、乙○○、丙○○三人確有毆打被害人己○○，而被害人
    己○○被戊○○、乙○○、丙○○三人毆打前渠等並未與任
    何人發生衝突等語，而證人何政德、鄭勝忠均於檢察官偵查
    及原審已具結作證，以擔保其等係據實陳述，衡情應無甘冒
    誣告、偽證罪責而故意設詞誣陷被告三人，因之證人何政德
    、鄭勝忠前揭證述，應屬非虛，而可採信。且被告戊○○於
    本院審理中亦坦承有動手毆打被害人己○○，是由證人何政
    德、鄭勝忠上揭證述內容，均證稱被告戊○○、乙○○、丙○○均有動手毆打己○○上半身及頭部，渠二人上前勸架時
    ，何政德係拉住較為兇狠的乙○○、鄭勝忠則係拉住身材較
    魁伍之丙○○等情，及被告戊○○上揭自白內容，堪以認定
    己○○所受之重傷害，確係肇於被告戊○○、乙○○、丙○○之毆擊所致。
  (二)至被告等人雖以證人陳俊諮、陳雙雙、林峻暐於原審98年10
    月1日審理時所為之證詞，主張被害人己○○於與被告戊○○、乙○○、丙○○發生爭執前，即曾遭他人毆打至倒地云
    云，然查：
  1.證人陳俊諮雖自稱係新時代酒店之夜間幹部，事發當時在現
    場附近之海產店前發名片云云，惟觀其於原審98年10月1日
    審理時之證詞，其先稱：97年5月伊在新時代酒店做夜間幹
    部，那時新時代酒店沒有更名云云，後又稱：97年5月間伊
    聽人家說新時代酒店有換名字，伊就帶客人去那邊衝一下業
    績云云，其前後之證述顯已矛盾，則其於事發當時是否確實
    在場目睹全程經過，已屬可疑；另證人陳雙雙雖自稱係新時
    代酒店之服務生，當天因酒店生意欠佳、提早下班云云，然
    其先證稱：平常下班時間約為凌晨4時半，事發時因適逢月
    底，生意欠佳，故於凌晨2時許即已下班，並恰巧在路旁目
    睹事情經過，惟經原審進一步補充詢問後，則又稱：事發前
    一天及事發後一天均係於凌晨4時半至5時間下班云云，則依
    其前後供述，實難清楚交代其於當日3時許出現在事發現場
    完整目睹整個事發經過之合理性，是上開二位證人是否確實
    於該時、地目擊整個事發經過、其證言之憑性信如何，已有
    疑問；再由證人陳俊諮、陳雙雙均證稱係一自稱「林佳慶」
    之男子與渠等聯繫，請渠等出面作證，證人陳雙雙更於檢察
    官詰問其：「是否知道林佳慶為何要你來作證？」時，明確
    證稱：「好像是被告三人因本案被告，所以林佳慶要我來證
    明是別人動手，不是被告動手」等語，則其證詞是否因林佳
    慶之請託而有所偏頗，亦非無疑；又證人陳俊諮證稱：先與
    己○○等人發生衝突並毆打己○○之五、六人離去時，是沿
    著長春路，從中山北路往林森北路方向跑走，之後才有兩部
    車沿著長春路從中山北路往林森北路方向開過來，因為己○○等人踹倒的摩托車碰到這兩部車其中一部，所以車上才有
    二人下車與己○○等人理論云云；證人陳雙雙證稱：先與己○○等人發生衝突並毆打己○○之五、六人離去時，是沿著
    長春路，從林森北路往中山北路方向跑走，之後有兩台車停
    下來，其中一台正好被己○○等人踹倒之摩托車碰到，另一
    台車就有兩人下車要求賠償云云；證人林峻暐則證稱：先與
    己○○等人發生衝突並毆打己○○之五、六人離去時，是沿
    著長春路，從林森北路往中山北路方向跑走，之後己○○等
    人又踹摩托車，撞到路邊一台汽車，被撞的這台汽車下來二
    人與己○○等人發生爭執云云，則上開三位證人就「先與己○○等人發生衝突並毆打己○○之五、六人離去之方向」乙
    節，證人陳俊諮所證與證人陳雙雙、林峻暐之證述相互矛盾
    ；且就「遭踹倒之摩托車碰撞的車輛」乙節，證人即被告乙○○及被告丙○○均稱：遭摩托車碰撞之車係戊○○朋友的
    車，本即係停放在路邊等語，顯與證人陳俊諮、陳雙雙所證
    ：被告戊○○、乙○○、丙○○抵達現場時，係「開著兩台
    車前往，其中一台遭己○○等人踹倒之摩托車碰撞」云云，
    不相符合；另就「何部車之人下車與己○○發生爭執」乙節
    ，證人林峻暐證稱：係「被踹倒之摩托車碰撞到的這台汽車
    下來的二人與己○○等人發生爭執」云云，證人陳雙雙則稱
    ：其中一台正好被己○○等人踹倒之摩托車碰到，另一台車
    就有兩人下車要求賠償云云，顯不一致，是上開三位證人所
    證，均屬無稽，不足採信。且被告三人在本案發生後僅僅經
    過約2、3日之期間後，於97年5月23、24日接獲員警通知前
    往警局製作警詢筆錄時起迄於偵查中，對於其等於案發當時
    如何與己○○等人發生衝突，記憶較為清晰之際，自始至終
    均未曾提及己○○等人於與被告三人發生衝突前，曾另遭他
    人毆打等情，迄於約案發1年後之98年5月11日原審準備程序
    時始提出己○○等人於與被告三人發生衝突前，係另遭他人
    毆打云云，亦顯與常理有違。
  2.綜上所述，證人陳俊諮、陳雙雙、林峻暐所為之證述，既有
    上開各點所述之可疑及矛盾之處，實不足採為本案據以認定
    事實之證據，自難以渠等之證述，而為有利被告三人之認定
    。
  3.至本院依被告戊○○之聲請傳訊97年5月21日即案發當日被
    害人己○○送至馬偕醫院急診室時，負責處理己○○傷勢之
    主治醫師甲○○到庭證稱：病歷表上之記載，依外觀看只有
    眼眶下有紅腫，兩側眼眶下均有傷，其他部位沒有受傷，伊
    無法回答被害人外觀上紅腫是如何形成的，而當時經過檢查
    發現被害人右側手、腳有無力狀況，所以判斷腦部神經有受
    到損害，被害人腦出血是新的不是舊疾，喝酒或承受外力均
    有可能導致等語（見本院99年5月4日審判程序筆錄第5至6頁
    ），惟證人甲○○此部分證詞並無法做為被告三人並無重傷
    害被害人己○○有利之認定，併此敘明。
  (三)按重傷害之成立，以有毀敗他人身體機能之故意，著手於傷
    害之實行而發生毀敗之結果為要件，是使人受重傷與普通傷
    害之區別，應以行為人於加害時有無使人受重傷之故意為斷
    。故有關重傷害犯意之有無，應斟酌事發經過之相關事證，
    包括被害人受傷部位、所用兇器、行為當時之具體情況等一
    切情狀以為判斷。再按人之頭部極為脆弱，係人體神經系統
    之中樞，為語能等感覺器官集中之位置，亦為肢體活動之控
    制中樞，屬人體之重要部位，倘朝他人頭部毆擊，客觀上足
    以損傷腦部神經、導致語言功能喪失及造成肢體癱瘓，而造
    成重傷害之結果，此乃具一般常識及生活經驗之人所知之事
    。本件被告戊○○、乙○○、丙○○僅因前揭細故與被害人
    發生衝突，難認渠等主觀上即有使被害人受重傷之犯意，惟
    查被告戊○○、乙○○及丙○○三人均係智慮成熟之成年人
    ，渠等於以拳頭猛力毆擊己○○之頭部時，客觀上當能明瞭
    其等所為，將可能導致己○○之身體或健康有重大不治或難
    治之重傷害情形，卻仍執意為之，是被告戊○○、乙○○、
    丙○○於毆擊己○○之際，客觀上應有使己○○受重傷害而
    不違背其本意之不確定故意，已甚明確。另依馬偕紀念醫院
    （臺北院區）99年3月2日乙種診斷證明書及臺北市立聯合醫
    院中興院區99年3月1日診斷證明書所載，被害人己○○受有
    頭部外傷、顱內出血併右側肢體篇癱及失語症、臉鈍挫傷合
    併流鼻血之傷害，無法正確聽懂及表達言語，則被害人己○○所受傷害確已達毀敗語能機能及嚴重減損右側肢體機能之
    重傷害無訛，被告三人辯稱依中興醫院提出被害人診斷證明
    書顯示被害人己○○語言能力已經恢復，被害人整體狀況已
    有改善，被害人所受傷害顯未達重傷程度云云顯屬無據，不
    足採信。
  (四)綜上所述，本件事證明確，被告戊○○、乙○○、丙○○上
    開辯解均屬事後圖卸刑責之詞，均不足採，本件事證明確，
    被告三人重傷害己○○之犯行，洵堪認定，均應依法論科。
三、核被告戊○○、乙○○、丙○○所為，均係犯刑法第278條
    第1項之使人受重傷罪。被告戊○○、乙○○、丙○○間，
    就上開犯行，有犯意聯絡與行為分擔，均為共同正犯。原審
    對被告戊○○、乙○○、丙○○三人予以論罪科刑，固非無
    見，惟查，原審認被告戊○○、乙○○、丙○○三人係基於
    使被害人受重傷之直接故意而對被害人施暴行，其論斷核與
    事實不符，自有未合。檢察官上訴意旨以原審量刑悖於自由
    裁量之內部性界限，且被告等人犯罪後態度實屬惡劣，量刑
    顯屬過輕；暨被告三人上訴意旨仍執前詞矢口否認犯罪，分
    別指摘原判決不當，固均無理由，惟原判決既有可議，自應
    由本院將原判決予以撤銷改判，爰審酌被告戊○○、乙○○
    、丙○○與被害人己○○素昧平生，僅偶因故發生爭執，即
    不思熟慮，率以暴力手段重毆己○○頭部，使己○○身體、
    生理上受到不可磨滅之影響，且犯罪後不僅未能坦承犯行，
    猶多方設詞狡辯，欲將責任推予無法證明之不詳他人，且迄
    今仍未能賠償己○○損害，暨其等之生活狀況、智識程度等
    一切情狀，分別量處如主文第二項所示之刑。
據上論斷，應依刑事訴訟法第369條第1項前段、第364條、第299
條第1項前段，刑法第28條、第278條第1項，判決如主文。
本案經檢察官沈世箴到庭執行職務。
中    華    民    國    99    年    5     月    18    日
                 刑事第八法庭  審判長法  官  張傳栗
                                     法  官  陳春秋
                                     法  官  蔡光治
以上正本證明與原本無異。
如不服本判決，應於收受送達後10日內向本院提出上訴書狀，其
未敘述上訴之理由者並得於提起上訴後10日內向本院補提理由書
（均須按他造當事人之人數附繕本）「切勿逕送上級法院」。
                                     書記官  阮桂芳
中    華    民    國    99    年    5     月    20    日
附錄：本案論罪科刑法條全文
中華民國刑法第278條（重傷罪）
使人受重傷者，處五年以上十二年以下有期徒刑。
犯前項之罪因而致人於死者，處無期徒刑或七年以上有期徒刑。
第一項之未遂犯罰之。

司法院資訊處製作；財團法人民間司法改革基金會備份。
